ACORDAO-COMPLETO-2341062

ACÓRDÃO 311/2019 ATA 1/2019 - SEGUNDA CÂMARA

VISTOS, relatados e discutidos estes autos de representação, com pedido de cautelar suspensiva, formulada pela Fórmula Serviços e Construções Ltda., diante de possíveis irregularidades no Pregão Eletrônico 3/2018 promovido pelo Instituto Brasileiro de Museus (Ibram) com vistas à contratação de serviços de limpeza, conservação e higienização das instalações e do acervo do Museu Histórico Nacional, no Rio de Janeiro – RJ, sob o valor estimado de R$ 2.731.865,44;
ACORDAM os Ministros do Tribunal de Contas da União, reunidos em Sessão da 2ª Câmara, ante as razões expostas pelo Relator, em: 
9.1. conhecer da presente representação, por atender aos requisitos de admissibilidade previstos nos arts. 235 e 237, VII, do Regimento Interno do TCU (RITCU) e no art. 113, § 1º, da Lei nº 8.666, de 1993, para, no mérito, considerá-la improcedente; 
9.2. considerar prejudicado, por perda de objeto, o pedido de cautelar suspensiva formulado pela ora representante;
9.3. determinar que a unidade técnica adote as seguintes medidas:
9.3.1. envie a cópia do presente Acórdão à representante e ao Instituto Brasileiro de Museus, para ciência, informando que a presente deliberação, acompanhada do Relatório e do Voto que a fundamenta, está disponível para a consulta no endereço www.tcu.gov.br/acordaos, além de esclarecer que, caso requerido, o TCU poderá fornecer as correspondentes cópias, em mídia impressa, aos interessados e aos responsáveis arrolados nestes autos; e
9.3.2. arquive o presente processo.

Representação, com pedido de cautelar suspensiva, formulada pela Fórmula Serviços e Construções Ltda., diante de possíveis irregularidades no Pregão Eletrônico 3/2018 promovido pelo Instituto Brasileiro de Museus (Ibram) com vistas à contratação de serviços de limpeza, conservação e higienização das instalações e do acervo do Museu Histórico Nacional, localizado no Rio de Janeiro  RJ, sob o valor estimado de R$ 2.731.865,44.

Segunda Câmara

Instituto Brasileiro de Museus - Ibram.

3. Representante: Fórmula Serviços e Construções Ltda. (CNPJ 07.551.886/0001-00).

13.1. Ministros presentes: Ana Arraes (Presidente), Augusto Nardes, Aroldo Cedraz e Raimundo Carreiro.
13.2. Ministro-Substituto presente: André Luís de Carvalho (Relator).

ANDRÉ DE CARVALHO

Trata-se de representação, com pedido de cautelar suspensiva, formulada pela Fórmula Serviços e Construções Ltda., diante de possíveis irregularidades no Pregão Eletrônico 3/2018 promovido pelo Instituto Brasileiro de Museus (Ibram) com vistas à contratação de serviços de limpeza, conservação e higienização das instalações e do acervo do Museu Histórico Nacional, no Rio de Janeiro – RJ, sob o valor estimado de R$ 2.731.865,44.
A ora representante aduziu a ocorrência, em suma (Peça 1) , dos seguintes indícios de irregularidade: (a) restrição à competitividade do certame pela exigência de licença ambiental simplificada ou equivalente para o serviço de limpeza de reservatórios d’água, a despeito de representar parcela com menor significância no contrato; (b) ausência de resposta do pregoeiro ao pedido de esclarecimento sobre a possibilidade de subcontratação de alguns itens de serviço; e (c) uso da Instrução Normativa MPDG nº 5, de 2017, para analisar as propostas de preço, ao passo que o edital teria assinalado a Instrução Normativa MP nº 2, de 2008, como referência para a elaboração da planilha de preços, a despeito de ela já se encontrar revogada pela IN MPDG nº  5, de 2017, tendo essa falha contribuído para o erro e a subsequente nulidade do certame.
A ora representante juntou, ainda (Peça 4) , os novos elementos no sentido de que teria registrado o seu interesse recursal dentro do prazo legal, de tal modo que a recusa do pregoeiro teria restringido o pleno exercício à ampla defesa, com a subjacente violação ao devido processo legal, devendo o certame, também por isso, ser anulado.
Após a análise do feito, aí incluídos os esclarecimentos ao Ibram, o auditor federal da então Secex-RJ lançou o seu parecer à Peça 7, com a anuência do dirigente da unidade técnica (Peça 8) , nos seguintes termos:
	“ (...) MEDIDAS PRELIMINARES
	18. Com base na Portaria-TCU 12/2016 e no MMC-Segecex 16/2012, esta secretaria entrou em contato com a unidade jurisdicionada por meio de mensagem eletrônica (peça 3, p. 1) , sendo solicitadas as seguintes informações preliminares:
	a) exigência de licença ambiental simplificada, ou termo equivalente, em conformidade com a Lei 1.893/1991 e Decreto 20.356/1994, conforme estabelecido no subitem 8.6.6 do edital do pregão eletrônico 3/2018;
	b) ausência de resposta para o pedido de esclarecimento formulado pela empresa Fórmula Serviços e Construções Ltda.;
	c) utilização da IN 2/2008 (revogada) como fundamento para planilha de custos e formação de preços, considerando a revogação expressa constante da IN 5/2017;
	d) atual fase na qual se encontra o pregão eletrônico e data prevista para próximo evento quanto a essa contratação;
	e) impacto para o Ibram decorrente, se for o caso, de eventual deliberação de paralisação do procedimento por este Tribunal;
	f) outras informações julgadas úteis.
	19. O Museu Histórico Nacional atendeu à solicitação, conforme consta da peça 3, p. 2-8.  Os esclarecimentos foram assinados pelo Sr. Américo David Aurélio e Sra. Zeni Iva Gonzaga dos Santos.  
	EXAME TÉCNICO
	Esclarecimentos encaminhados pelo Museu Histórico Nacional (MHN) 
	20. Em resposta ao item ‘a’, os signatários informam, em resumo, que a exigência consta do termo de referência, e apresentam um relato sobre a necessidade de manter limpos os reservatórios de água, tendo em conta o elevado fluxo de visitantes, em especial grupos escolares. Fazem menção à legislação que normatiza a matéria (Lei 1.893/1991 e Decreto 20.356/1994) . Informam que não será admitida subcontratação e reproduzem trecho de Acórdão do TCU sobre o tema (peça 3, p. 3-5) .
	21. Quanto ao item ‘b’, esclarecem que todos os esclarecimentos formulados foram respondidos em tempo hábil, por meio de mensagem eletrônica, e registradas no Comprasnet (peça 3, p. 5-6) .
	22. Em relação ao item ‘c’, que trata da utilização da IN 2/2008 (revogada pela IN 5/2017) , informam, em resumo, que apesar do modelo de planilha anexo ao edital referir-se à norma revogada, a IN 5/2017 é citada como fundamento legal no termo de referência (peça 3, p. 6) .
	23. Em seguida, ao responder o item ‘d’ (fase atual do certame) , informam, em resumo, que estão aguardando o transcurso do prazo para apresentação de recurso (peça 3, p. 6) .
	24. Quanto ao impacto decorrente de eventual deliberação de paralisação do procedimento pelo TCU (item ‘e’) , informam, em resumo, que o certame trata de contratação de serviço essencial, sendo que uma possível paralisação comprometerá a saúde dos visitantes e funcionários e a higienização das instalações do museu, considerando a indisponibilidade de pessoal para a realização dos serviços em tela (peça 3, p. 6) .
	25. Adiante, no que concerne ao item ‘f’, informam que a representante presta atualmente os serviços que integram o objeto do certame em referência. Esclarecem que a mesma foi contratada em caráter emergencial, em março/2018, pelo prazo de 180 dias. Aduzem que o atual contrato será mantido até o encerramento do certame em tela. Destacam que a mesma participou do aludido pregão eletrônico, e que seu menor lance ocupa a 16º colocação (peça 3, p. 6) .
	Análise
	26. Em relação à exigência de licença ambiental, deve-se registrar que o § 2º do art. 3º da Lei 1.893/2001 (estabelece a obrigatoriedade de limpeza e higienização dos reservatórios de água para fins de manutenção dos padrões de potabilidade) , bem como o art. 3º da Lei 20.356/1994, que regulamentou a primeira, estabelecem o que segue:
‘Lei 1.893/1991
	Art.3º. A limpeza, higienização e coleta de amostras dos reservatórios serão executadas exclusivamente, por pessoas físicas ou jurídicas capacitadas e/ou credenciadas pelo órgão fiscalizador.
	(...) § 2º. Às empresas credenciadas a desempenhar as atividades de limpeza e higienização será concedido certificado de Registro-Higienização (CRH) , com validade mínima de 5 (cinco) anos. (NR) Nova redação dada pela Lei 5.503/2009.
	Lei 20.356/1994
	(...) Art. 3º. Ficam os estabelecimentos obrigados à execução semestral da limpeza e higienização dos reservatórios de água destinados ao consumo humano, bem como à realização de análise bacteriológica da água imediatamente após a limpeza.
	(...) § 5º. A capacitação para execução dos serviços de limpeza e higienização e de coleta de amostras será dada pela FEEMA, após a habilitação em curso técnico/prático, com a emissão do certificado nominal de conclusão do curso’.
	27. Aqui importa destacar que a partir de 2007 o Instituto Estadual do Ambiente unificou e ampliou as ações exercidas de três órgãos ambientais vinculados à Secretaria de Estado do Ambiente – RJ (SEA) , a saber: a Fundação Estadual de Engenharia e Meio Ambiente (Feema) , a Superintendência Estadual de Rios e Lagoas (Serla) e o Instituto Estadual de Florestas (IEF) . A partir dessa unificação a capacitação e o credenciamento, a exemplo da exigência constante do edital do pregão em tela, passaram a ser conferidas pelo Inea. Diante dessa observação, resta evidente que não assiste razão à representante, tendo em conta que a empresa contratada deve comprovar que está habilitada e de posse do decorrente certificado.
	28. Em relação ao segundo ponto da representação pertinente a esclarecimentos sobre subcontratação de alguns serviços formulados pela representante e não respondidos pelo pregoeiro, deve-se registrar que o subitem 15.1 do termo de referência veda a subcontratação do objeto do pregão eletrônico em tela (ver peça 3, p. 57) . Portanto, diante dos esclarecimentos apresentados pelo museu, juntamente com a vedação mencionada, conclui-se que não assiste razão à representante em relação ao ponto questionado.
	29. Quanto ao terceiro ponto que trata de utilização de norma revogada (IN 2/2008) , é possível admitir que houve um equívoco na elaboração do edital, haja vista que os subitens 2.2, 4.4, 5.1, 6.1.1, 8.3, 13.7, 14.9, e 14.10 do termo de referência (peça 3, p. 1-20) , fazem referência à IN 5/2017, conforme esclarecido pelo museu. Além disso, vale destacar que os anexos (propostas) encaminhadas pela licitante vencedora estão de acordo com a IN 5/2017, conforme consta da peça 3, p. 89, obtida no Comprasnet.
	30. Em relação aos novos elementos, protocolados nesta Secex/RJ, em 10/10/2018, formalizados à peça 4, importa registrar que a representante, ao manifestar sua intenção de recorrer, não registrou os pontos que seriam alvo de contestação (em síntese, o não atendimento, por parte da licitante vencedora, dos termos do edital, mais precisamente o estabelecido no módulo 1, constante do termo de referência) , caracterizando, assim, ausência de motivação. Não há que se confundir a desnecessidade de fundamentação do recurso no momento de manifestação da intenção de recorrer, o que implicaria no detalhamento das razões a serem apresentadas e indicação antecipada dos dispositivos legais que embasariam a argumentação (até porque a licitante recorrente não teria, ainda, pleno acesso aos elementos úteis a sua demanda) , com a obrigatoriedade de manifestação da motivação mínima necessária, ou motivo, para a intenção de recorrer, um dos pressupostos recursais de avaliação obrigatória ao pregoeiro para admitir o recurso. De fato, de acordo com o art. 4º, XVIII, da Lei nº 10.520/2002, a pretensão de recorrer deve ser manifestada de forma imediata e motivada ao final da sessão que declarou o vencedor do certame, sendo-lhe concedido o prazo de três dias para a apresentação das razões do recurso. Portanto, se cabe ao pregoeiro, quando da manifestação da intenção de recurso, avaliar a existência dos pressupostos recursais, o que se restringe à aferição de sucumbência, tempestividade, legitimidade, interesse e motivação, não pode prosperar a alegação adicional agora apresentada pela representante. É farta a jurisprudência do TCU a respeito, a exemplo dos Acórdão 5847/2018-TCU-Primeira Câmara (rel.: Walton Rodrigues) e 1186/2016-TCU-Plenário (rel.: Bruno Dantas) . Frise-se que os motivos, ainda que sucintamente e mesmo que desprovidos de qualquer argumentação jurídica, e que, como exposto, devem ser demonstrados na manifestação da intenção de interpor o recurso, não constam como apresentados pela autora no momento devido (ver intenção de recurso, à peça 4, p. 17) .
	31. Diante dos esclarecimentos apresentados a presente instrução posiciona-se no sentido de que descabe atuação do TCU em relação aos fatos noticiados pela representante à peça 1.
	32. Sendo assim, com base nas informações constantes neste processo, conclui-se pela improcedência do pedido de adoção de medida cautelar como, também, pela improcedência do mérito e consequente arquivamento deste processo.
	33. Consoante o art. 276 do Regimento Interno/TCU, o Relator poderá, em caso de urgência, de fundado receio de grave lesão ao Erário, ao interesse público, ou de risco de ineficácia da decisão de mérito, de ofício ou mediante provocação, adotar medida cautelar, determinando a suspensão do procedimento impugnado, até que o Tribunal julgue o mérito da questão. Tal providência deverá ser adotada quando presentes os pressupostos do fumus boni iuris e do periculum in mora.
	34. Analisando os elementos presentes neste processo, verifica-se que não há, nos autos, os pressupostos acima mencionados. Assim como não se conformaram os fatos noticiados na representação (peça 1) , tendo em conta os esclarecimentos e documentos, constantes da peça 3.
	CONCLUSÃO
	35. O documento constante da peça 1 deve ser conhecido como representação, por preencher os requisitos previstos nos arts. 235 e 237, inciso VII, do Regimento Interno/TCU, c/c o art. 113, § 1º, da Lei 8.666/1993 e no art. 103, § 1º, da Resolução TCU 259/2014. 
	36. No que tange ao requerimento de medida cautelar, inaudita altera pars, entende-se que este não deve ser acolhido, por não estarem presentes nos autos os requisitos do fumus boni iuris e do periculum in mora.
	37. Diante dos fatos apurados, concluiu-se pela improcedência da presente representação, razão pela qual se proporá o seu arquivamento.
	PROPOSTA DE ENCAMINHAMENTO
	38. Ante todo o exposto, submetem-se os autos à consideração superior, propondo:
	a) conhecer da presente representação, satisfeitos os requisitos de admissibilidade previstos nos arts. 235 e 237, inciso VII, do Regimento Interno deste Tribunal, c/c o art. 113, § 1º, da Lei 8.666/1993 e no art. 103, § 1º, da Resolução TCU 259/2014, para, no mérito, considerá-la improcedente; 
	b) indeferir o requerimento de medida cautelar, inaudita altera pars, apresentado por Fórmula Serviços e Construções Ltda. (CNPJ 07.551.886/0001-00) , tendo em vista a inexistência dos pressupostos necessários para adoção da referida medida;
	c) comunicar a deliberação que vier a ser proferida à representante e ao Museu Histórico Nacional (MHN) , destacando-se, àqueles destinatários externos, que o relatório e o voto que fundamentam a deliberação ora encaminhada podem ser acessados por meio do endereço eletrônico www.tcu.gov.br/acordaos e que, caso tenham interesse, o Tribunal pode encaminhar-lhes cópia desses documentos sem quaisquer custos;
	d) arquivar os presentes autos, autos, nos termos do art. 237, parágrafo único, c/c o art. 250, inciso I, do Regimento Interno do TCU”.
	É o Relatório.

Maurício Sardinha Meneses dos Reis (OAB/RJ 119.316) e outros representando a Fórmula Serviços e Construções Ltda.

Não atuou.

REPRESENTAÇÃO COM PEDIDO DE CAUTELAR SUSPENSIVA. POSSÍVEIS IRREGULARIDADES EM PREGÃO ELETRÔNICO PARA A CONTRATAÇÃO DE SERVIÇOS DE LIMPEZA, CONSERVAÇÃO E HIGIENIZAÇÃO DAS INSTALAÇÕES E DO ACERVO DO MUSEU HISTÓRICO NACIONAL. ESCLARECIMENTOS PRESTADOS PELA ENTIDADE LICITANTE. INOCORRÊNCIA DAS FALHAS APONTADAS. CONHECIMENTO. IMPROCEDÊNCIA COM O SUBSEQUENTE PREJUÍZO AO PEDIDO DE CAUTELAR SUSPENSIVA. COMUNICAÇÃO. ARQUIVAMENTO.

REPRESENTAÇÃO (REPR)

Secretaria do TCU no Estado do Rio de Janeiro (Sec-RJ).

Trata-se de representação, com pedido de cautelar suspensiva, formulada pela Fórmula Serviços e Construções Ltda., diante de possíveis irregularidades no Pregão Eletrônico 3/2018 promovido pelo Instituto Brasileiro de Museus (Ibram) com vistas à contratação de serviços de limpeza, conservação e higienização das instalações e do acervo do Museu Histórico Nacional, no Rio de Janeiro – RJ, sob o valor estimado de R$ 2.731.865,44.
Entendo, preliminarmente, que a presente representação deve ser conhecida pelo TCU, já que preenche os requisitos de admissibilidade previstos no art. 237, VII, do RITCU, no art. 113, § 1º, da Lei nº 8.666, de 1993, no art. 235 do RITCU e no art. 103, § 1º, da Resolução TCU nº  259, de 2014.
No mérito, entretanto, a presente representação deve ser considerada improcedente, em sintonia com as constatações da unidade técnica, ao assinalar, em síntese, que:
a obrigatoriedade de licenciamento ambiental para a execução dos serviços de limpeza e higienização dos reservatórios de água potável teria decorrido do art. 3º da Lei estadual nº 1.893, de 1991, com a nova redação dada pela Lei nº 5.503, de 2009, ao estabelecer o Certificado de Registro-Higienização (CRH) expedido pelo órgão fiscalizador competente, com validade de cinco anos, para o credenciamento dos prestadores de serviço com a finalidade de manter os padrões de potabilidade;
a impossibilidade de subcontratação de alguns itens de serviço integrantes do objeto a ser contratado, a despeito de não ter sido formalmente respondida pelo pregoeiro, constava expressamente do item 15.1 do termo de referência integrante do certame, tendo o Museu Histórico Nacional informado que todas as solicitações de esclarecimento formuladas, em tempo hábil, teriam sido respondidas por meio de mensagem eletrônica, além de terem sido registradas no sistema Comprasnet;
o modelo de planilha de preço (Anexo IV ao edital) referia-se à Instrução Normativa MP nº  2, de 2008, mas o termo de referência (Anexo I ao edital) e o próprio texto do edital faziam referência à Instrução Normativa MPDG nº 5, de 2017, tendo ela revogado a referida IN nº 2, de 2008, de tal modo que as licitantes deveriam apresentar as suas planilhas de preço em sintonia com a IN nº 5, de 2017, destacando que a proposta da licitante vencedora estaria de acordo com a nova norma vigente (Peça 3, p. 89) ; e 
a ora representante não teria registado os pontos para a referida contestação (Peça 4, p. 17) , embora tivesse manifestado a sua intenção de recorrer, podendo restar caracterizada, assim, a ausência da motivação requerida pelo art. 4º, XVIII, da Lei nº 10.520, de 2002, já que a jurisprudência do TCU (v.g.: Acórdão 5847/2018-TCU-Primeira Câmara, e Acórdão 1186/2016-TCU-Plenário) até admitiria a subsistência dessa motivação, quando sucintamente indicada, como pressuposto para a suscitada aceitação do recurso.
Por esse prisma, a SecexRJ propôs o indeferimento da cautelar requerida e a improcedência da aludida representação, com o subsequente arquivamento do feito.
Incorporo o parecer da unidade técnica a estas razões de decidir, ressaltando que a ora representante teria sido anteriormente contratada diretamente, por emergência, março de 2018, pelo prazo de 180 dias, e que, no aludido pregão, ela teria ofertado apenas o 16º menor lance.
Entendo, portanto, que o TCU deve conhecer da presente representação para, no mérito, considerá-la improcedente, dando por prejudicado o referido pedido de cautelar suspensiva, diante do presente julgamento final do feito.
	Ante o exposto, pugno pela prolação do Acórdão ora submetido a este Colegiado.
TCU, Sala das Sessões, em 29 de janeiro de 2019.
Ministro-Substituto ANDRÉ LUÍS DE CARVALHO 
Relator